【裁判字號】    97,易,51
【裁判日期】    970321
【裁判案由】    違反著作權法
【裁判全文】
臺灣嘉義地方法院刑事判決                97年度易字第51號
公  訴  人  臺灣嘉義地方法院檢察署檢察官
被      告  甲○○
上列被告因違反著作權法案件，經檢察官提起公訴（96年度偵字
第8307號），本院判決如下：
    主  文
甲○○擅自以公開演出之方法侵害他人之著作財產權，處有期徒
刑參月，如易科罰金，以新臺幣壹仟元折算壹日。扣案之點唱機
貳台、點歌簿貳本及遙控器貳支，均沒收。
    事  實
一、甲○○係設於嘉義縣民雄鄉○○村○○路與覆鼎金路交岔口
    處第四間鐵皮屋之「我愛你歌友會」實際負責人，明知該「
    我愛你歌友會」點唱機內之「堅持、送行、風中的玫瑰、相
    逢、蝴蝶夢、思相枝、綿綿舊情、夜總會、雙雙飛、美麗的
    錯誤、一生只有你、真心只愛你、世間路、疼你若性命、情
    深深、酒後吐真言、入厝、男人情女人心、錯愛」等十九首
    歌曲（下稱系爭十九首歌曲），係經豪記影視唱片有限公司
    （下稱豪記公司）分別取得原著作財產權人等讓與或專屬授
    權之視聽著作，非經豪記公司同意或授權，不得任意公開演
    出，竟基於公開演出之集合犯意，自民國九十五年一月間某
    日起，擅自將豪記公司取得授權使用之上開視聽著作，以其
    所有置於前址店內客廳與包廂之點唱機各一台，反覆供不特
    定之顧客點取以公開演出，嗣於九十六年九月四日下午三時
    三十分許，為警持法院核發之搜索票在上址當場查獲，並扣
    得其所有之點唱機二台、點歌簿二本、點歌遙控器二支等物
    。
二、案經豪記公司訴由嘉義縣警察局中埔分局報告臺灣嘉義地方
    法院檢察署檢察官偵查起訴。
    理  由
一、本件起訴書犯罪事實，指被告甲○○明知非經豪記公司同意
    或授權，不得任意「公開演出或公開上映」，竟基於「公開
    播送及公開上映」犯意，供不特定之顧客點取以「公開上映
    及公開演唱」（客觀行為），自其「明知」、「犯意」、「
    客觀行為」，及核對其起訴書證據（一）、（四）敘及其待
    證事實為「公開上映」、「公開演唱（出）」，則其所訴追
    之違反著作權九十二條態樣為「公開上映及公開演出」一情
    ，即屬甚明，關於「公開播送」之犯意，顯係「公開演出」
    之誤載，合先敘明。
二、本件被告於言詞辯論終結前，對於本件判決認定事實所引用
    之供述證據，均同意為證據方法，且對證據能力，未為異議
    （本院卷第23頁）；被告於本院審理時承認其所有之伴唱機
    二台合計共灌製有起訴書所載十九首歌曲，審理過程歷經交
    互詰問程序、復就各該證據進行辯論，前述證據復無顯不可
    信之情況，又與待證事實間具相當關聯性，本院審酌採納該
    等傳聞證據，無礙被告於程序上之彈劾詰問權利，認前開傳
    聞證據（但被告以外之人在檢察官前未具結之偵訊筆錄，依
    法未具證據能力，應予排除），因而合於刑事訴訟法第一百
    五十九條之一、之二、之四、之五等規定，具備證據能力，
    合先敘明。
三、訊據被告對於上開地點，以其所有之伴唱機公開演出豪記公
    司享有公開演出權之系爭十九首歌曲一情並不爭執，惟矢口
    否認違反著作權法犯行，辯稱：（一）豪記公司並非系爭十
    九首歌曲音樂著作權人，（二）其於警詢時陳述係遭受警員
    不當誘導所致，（三）其於九十四年四月中旬租予張彩虹經
    營「我愛你歌友會」半個月後即未再營業，其非「我愛你歌
    友會」負責人，亦未經營；（四）查獲時現場並無客人在場
    點唱、亦無營業情事，搜索時現場只有其與丙○○二人，並
    無開點唱機，自無公開上映或公開演出云云，經查：
（一）系爭十九首歌曲音樂著作權，經各該原始著作財產權人讓
      與豪記公司，依法享有重製、散布、公開演出及公開上映
      等權利，業經告訴代理人丁○○警詢時陳述明確，並提出
      臺南市政府營利事業登記證（警卷第13至15頁）、著作權
      讓與證明書十九份附卷可憑（警卷第25至47頁），告訴人
      豪記公司確為系爭十九首歌曲之著作財產權人，自堪認定
      。
（二）被告如何於前揭時、地公開演出豪記公司所有之系爭十九
      首歌曲等情，業經被告於警詢時陳述：扣案電腦伴唱機等
      物均為我所有，我平時供客人點唱用，其自九十五年一月
      間開始營業，店內共有一個廣場、一間包廂，每日營業七
      小時，營業額為新臺幣（下同）一百元左右，系爭十九首
      歌曲為豪記公司所專屬，不知道要授權等語甚明（警卷第
      6至8頁），雖辯稱警詢時遭警員誘導云云，惟其確於警詢
      時為前揭供述一節，經檢察官於偵查中播放錄音帶結果勘
      驗結果相符，有勘驗筆錄可憑（偵卷第12頁），被告就勘
      驗結果亦不爭執（本院卷第76頁），被告雖稱警員在訊問
      過程告訴其「要好好配合」、且未將營業額關於賣臭豆腐
      部分記入，此即誘導訊問云云（本院卷第61頁），然訊問
      過程過程係由二名警員分別訊問、製作筆錄，及以一問一
      答方式、訊畢由被告當場簽名，過程雖曾告訴被告要好好
      配合，乃因被告情緒激動，至於警詢筆錄每日營業額一百
      元，係指歌友會部分收入，因賣臭豆腐部分與歌友會無關
      ，故未載入等情（本院卷第60、61頁），業經警員乙○○
      到庭證述明確，被告復不爭執其證述內容，其雖猶咄咄空
      言仍屬威脅、誘導訊問云云，自無足採；又其平時在「我
      愛你歌友會」鐵皮屋門口販賣臭豆腐，顧客可進入用餐、
      買飲料，平時讓一些好朋友點歌演唱等情，經被告於審理
      時自陳明確（本院卷第78、79頁），核與證人己○○審理
      時證述內容相符（本院卷第72頁），足認該處係屬公開由
      不特定人進出之場所，且由被告提供公開演出場合等情，
      此外，查獲時現場（客廳、包廂）二台點唱機均有插電之
      電線供隨時啟動，外有「我愛你歌友會」招牌，冰箱內有
      大量飲料等情，經證人（告訴代理人）丁○○及執行搜索
      之警員乙○○於偵審中結證甚詳（偵卷第10至13頁、第32
      至34頁、39至40頁、本院卷第48至58、第59至62頁），此
      外並有被告所有之點唱機二台、點歌簿二本、點歌遙控器
      二支等物扣案可稽，及攝自點唱機螢幕之系爭十九首歌曲
      圖像、現場情形等照片共八幀、六幀在卷可考（偵卷第15
      至16、42至44頁），前開事證互核觀之，被告確有於前揭
      時、地經營「我愛你歌友會」以供公開演出系爭十九首歌
      曲一情，即屬有據。
（三）被告雖提出租賃契約書一份辯稱其非「我愛你歌友會」負
      責人云云，惟其自陳係九十四年四月出租予張彩紅經營「
      我愛你歌友會」，經半個月後即未再營業（本院卷第76頁
      ），對照其提出之房屋租賃契約書（本院卷第86頁），其
      上確載明承租期間始自九十四年九月十八日，僅有一個月
      繳租紀錄，雖與其陳述相符，然距其前揭供述始自九十五
      年一月起營業之情節，並無扞格之處，至於「我愛你歌友
      會」招牌何人設立，均無礙其利用該招牌供對外表示該處
      為「我愛你歌友會」之情事，前揭所辯，當無足採。
（四）證人丙○○到庭結證稱：其無法確定何人經營「我愛你歌
      友會」，九十六年時有去該處，被告另有房子、不住於該
      處等語（本院卷第64、65頁），無足為有利被告認定之證
      據；至證人戊○○初於偵查中於警詢筆錄內，明確證述被
      告於九十五年經營「我愛你歌友會」、經營時間為中午至
      晚上等語（偵卷第19至20頁），惟其初於偵查中經傳喚作
      證未到庭，然經被告聲請傳喚而於審理時證述，雖翻異前
      詞改稱不知情云云，惟自其證述：其有向被告買過臭豆腐
      、其在「我愛你歌友會」旁賣檳榔、相距約五、六十公尺
      等情（本院卷第68頁），其於偵查中拒未到庭、復於審理
      中應被告聲請到庭後翻異前詞、諉稱不知云云，不無迴護
      被告之情，亦不足採為有利被告認定之證據。
（五）況按電腦伴唱機內歌曲，供客人點唱牟利，而該電腦伴唱
      機，是否曾經他人點播並公開演唱，並不會留任何紀錄，
      因該餐飲場所出入之客人應甚多，且無庸表示其身分，自
      無從得知何人曾以該電腦伴唱機點唱何歌曲，再該電腦伴
      唱機中有數千首歌曲灌入其中，此觀扣案之點歌簿即明，
      則告訴人或警員前往查獲時得以遇見恰有客人點唱本件系
      爭十九首歌曲歌曲之機率實極低微，倘必以當場查獲客人
      演唱該系爭十九首歌曲始足以認定其犯行，則著作權法所
      欲保障之公開演出之權利，即無從實現。被告既自九十五
      年一月間起至九十六年九月四日止，確有長期以該伴唱機
      供不特定之客人公開演唱之行為，則據以推論於該期間曾
      有客人點唱該歌曲而公開演出，委與社會經驗法則無違，
      被告辯稱當場並未查獲有客人點唱云云，亦無礙其於前開
      時、地長期為公開演出行為之認定。
（六）承前各節，勾稽以觀，被告前開違反著作權法公開演出一
      節，至為灼然，前開所辯無非臨訟卸責之詞，均無足採。
      本件事證明確，被告犯行即堪認定。
四、按著作權法第三十七條第六項固規定：「音樂著作經授權重
    置於電腦伴唱機者，利用人利用該電腦伴唱機公開演出該著
    作，不適用第七章（即罰則）規定。但屬於著作權仲介團體
    管理之音樂著作，不在此限」。其立法意旨乃因部分音樂著
    作財產權人既將重製權授權而錄製於電腦伴唱機後，又未加
    入著作權仲介團體將公開演出權授權，致利用人就電腦伴唱
    機內少數歌曲無法取得公開演出權利，而於上開修文之增設
    ；是適用該條須符合（一）該音樂著作業已授權重製（即合
    法重製）於電腦伴唱機；（二）該音樂著作非屬著作權仲介
    團體所管理者；（三）利用人之公開演出未經授權等，該利
    用人未經授權之公開演出行為，始不適用本法第七章之刑事
    責任（例如本法第九十二條），此有經濟部智慧財產局電子
    郵件第940124號可參，是倘告訴人為「音樂著作」之著作財
    產權人，利用人（例如歌友會業者）「未」經合法授權重製
    ，依前揭說明，即無上開條項適用，告訴人有無加入著作權
    仲介團體，該營業處所之負責人提供該電腦伴唱機供消費者
    演唱之「公開演出」行為，仍有本法第九十二條刑事責任適
    用；本件系爭十九首歌曲「音樂著作」之著作權財產權人豪
    記公司，雖未加入著作權仲介團體，然被告並無證據證明該
    音樂著作曾經合法授權重製於系爭電腦伴唱機內，並曾於警
    詢時陳稱確係違法重製（警卷第6至8頁）等情，足見該扣案
    二台電腦伴唱機內儲存之系爭十九首歌曲音樂著作之資訊，
    確屬非法重製，依前揭說明，即與著作權法第三十七條第六
    項前段所定不適用第七章罰則情形不符，併予敘明。
五、又按著作權法第五條第一項第二款所稱之「音樂著作」，係
    指以音或旋律加以表現之著作，包括曲譜、歌詞及其他之音
    樂著作，均屬之。故音樂著作，不限於以音階、節奏、和聲
    為要素之樂曲，與樂曲同時利用之音所表現之歌詞，只要該
    樂曲及歌詞均具有原創性，均屬音樂著作。而同法第五條第
    一項第八款所稱之「錄音著作」，則係指藉機械或設備表現
    系列聲音而能附著於任何媒介物上之著作，然附著於「音樂
    著作」之一系列聲音表現，縱藉資訊儲存或播放設備而予留
    存或播送，然該聲音因非單純藉該資訊儲存或播放設備所表
    現而具有原創性，實係因該樂曲或歌詞之本身有其原創性而
    應受著作權法保護，故應認係「音樂著作」之一部分。再所
    謂「公開演出」，係指以演技、舞蹈、歌唱、彈奏樂器或其
    他方法，向現場之公眾傳達著作內容。以擴音器或其他器材
    將原播送之聲音或影像，向公眾傳達者，亦屬於公開演出，
    此觀著作權法第三條第一項第九款規定自明。是故將樂曲或
    歌詞之「音樂著作」，藉由現場唱演之方式向公眾傳達者，
    屬「公開演出」固無疑問；縱如本件於「我愛你歌友會」內
    ，藉由電腦伴唱機等資訊儲存或播放設備，將他人唱演該樂
    曲或歌詞之聲音再向公眾傳達，亦屬對該「音樂著作」之「
    公開演出」，亦屬灼然。
六、核被告所為，係犯著作權法第九十二條擅自以公開演出之方
    法，侵害他人之著作財產權之罪。又被告利用不知情之顧客
    以公開演出方式侵害告訴人享有之音樂著作財產權，為間接
    正犯。又按刑事法若干犯罪行為態樣，本質上原具有反覆、
    延續實行之特徵，立法時既予特別歸類，定為犯罪構成要件
    之行為要素，則行為人基於概括犯意，在密切接近之一定時
    、地持續實行之複次行為，倘依社會通念，於客觀上認為符
    合一個反覆、延續性之行為觀念者，於刑法評價上，應僅成
    立一罪，即學理上所稱「集合犯」之職業性、營業性或收集
    性等具有重複特質之犯罪均屬之，例如經營、從事業務、收
    集、販賣、製造、散布等行為即屬之（最高法院九十五年度
    台上字第一Ｏ七九號判決意旨可資參照）。是本件被告前揭
    經營「我愛你歌友會」為公開演出行為，係在密集期間內以
    相同方式持續進行，未曾間斷，此販賣仿冒該等商標商品犯
    行，即具有反覆、延續實行特徵，在行為概念上，如僅實施
    一次行為固足以成立犯罪，縱有多次販賣，仍應評價認係包
    括一罪之集合犯。又集合犯之犯行反覆實施中如法律有變更
    ，其集合行為之一部觸犯舊法、一部涉及新法時，應依最後
    行為時之新法處斷，此自其行為持續、反覆實施之態樣，並
    無行為後法律變更須比較新舊法適用之問題，又刑法於九十
    四年一月七日修正，同年二月二日公布，並於九十五年七月
    一日施行；被告於九十五年一月間起擅自以公開演出之方法
    而侵害他人著作財產權之犯行至為警查獲日即九十六年九月
    四日止，已在刑法九十五年七月一日修正施行之後，自應適
    用現行刑法規定，尚無新舊法比較之問題，併予敘明。
七、爰審酌被告並無前案紀錄，有臺灣高等法院被告前案紀錄表
    一份附卷可按，素行尚可，其以公開演出之方法侵害告訴人
    之著作財產權，損及告訴人之權益及其犯罪之動機、犯罪期
    間長短（約一年七個月）、侵害著作財產權數量（十九首）
    、未與告訴人和解及其犯罪矢口否認犯行之態度等一切情狀
    ，量處如主文所示之刑，並諭知易科罰金之折算標準。扣案
    點唱機二台、點歌簿二本、點歌遙控器二支，為被告所有，
    經被告供陳在卷，為供前開犯行所用之物，爰依著作權法第
    九十八條規定諭知沒收。
八、自集合犯之行為反覆、延續觀念，其集合行為終了於九十六
    年九月四日遭搜索日止（院解字第三五四○號意旨參照），
    已在九十六年四月二十四日之後，不符中華民國九十六年罪
    犯減刑條例第二條之減刑要件，附此敘明。
九、至公訴意旨認：被告甲○○於前開時、地，擅自將豪記公司
    取得授權使用之上開視聽著作，以其所有置於前址店內客廳
    與包廂之點唱機各一台，反覆供不特定之顧客點取以公開上
    映，因認涉犯著作權法第九十二條之違法公開上映犯行云云
    ，惟按所謂「公開上映」係指以單一或多數視聽機或其他傳
    送影像之方法於同一時間向現場或現場以外一定場所之公眾
    傳達著作內容，著作權法第三條第一項第八款定有明文，本
    件系爭十九首歌曲之著作財產權內容並未包含影像，告訴人
    主張之著作財產權內容，亦不及此，扣案伴唱機播放時所顯
    示於螢幕之系爭十九首歌曲影像，僅係隨機改變、並不固定
    ，為告訴代理人陳明在卷（本院卷第77頁），此觀之卷附系
    爭十九首歌曲之螢幕照片自明（偵卷第15至16頁、42至44頁
    ），尚不得逕認被告有違法公開上映系爭十九首歌曲之情事
    ，此外，又查無其他積極證據足資認定被告有違反著作權法
    之公開上映犯行，原應為無罪之諭知，惟公訴意旨認此部分
    與前開有罪部分，同為違反著作權法第九十二條該罪之一罪
    關係，爰不另為無罪之諭知。
據上論斷，應依刑事訴訟法第二百九十九條第一項前段，著作權
法第九十二條、第九十八條，刑法第十一條、第四十一條第一項
前段，判決如主文。
本案經檢察官蔡彥守到庭執行職務
中    華    民    國    97    年    3     月    21    日
                  刑事第一庭    法  官  蔡廷宜
以上正本證明與原本無異。
如不服本判決，應於判決送達後十日內向本院提出上訴狀（應附
繕本）。告訴人或被害人如對於本判決不服者，應具備理由請求
檢察官上訴，上訴書狀依法應敘述具體理由，如未敘述具體上訴
理由者，應於上訴期間屆滿後二十日內補提理由書於本院，其上
訴期間之計算係以檢察官收受判決正本之日期為準。
中    華    民    國    97    年    3     月    21    日
                                書記官  林美足
附錄本案論罪科刑法條全文：
著作權法第92條
擅自以公開口述、公開播送、公開上映、公開演出、公開傳輸、
公開展示、改作、編輯、出租之方法侵害他人之著作財產權者，
處3年以下有期徒刑、拘役、或科或併科新臺幣75萬元以下罰金
。
著作權法第98條
犯第91條至第93條、第95條至第96條之1之罪，供犯罪所用或因
犯罪所得之物，得沒收之。但犯第91條第3項及第91條之1第3項
之罪者，其得沒收之物，不以屬於犯人者為限。


司法院資訊處製作；財團法人民間司法改革基金會備份。
